【裁判字號】    98,上訴,452
【裁判日期】    981111
【裁判案由】    偽造文書等
【裁判全文】
臺灣高等法院臺南分院刑事判決         98年度上訴字第452號
上  訴  人  臺灣臺南地方法院檢察署檢察官
上  訴  人
即  被  告  己○○○
選任辯護人  陳文卿律師
上列上訴人因被告偽造文書等案件，不服臺灣臺南地方法院九十
七年度訴字第一三０六號中華民國九十八年三月十日第一審判決
（起訴案號：臺灣臺南地方法院檢察署九十七年度偵緝字第二七
五、二七六號），提起上訴，本院判決如下：
    主  文
原判決撤銷。
己○○○犯詐欺取財罪，處有期徒刑伍月；又犯侵占罪，處有期
徒刑柒月，應執行有期徒刑拾月。
己○○○被訴行使偽造「邱段鋒」私文書部分無罪。
    事  實
一、己○○○自民國九十五年一月十日起陸續在臺南縣新營市○○街七十三號住處，自任會首召集互助會。其中會期自九十
    五年一月十日起至九十六年十月十日止之互助會（下稱Ａ會
    ），共計二十二會，每會會款新臺幣（下同）二萬元；九十
    五年三月二十五日起至九十六年八月二十五日止之互助會（
    下稱Ｂ會），共計十八會，每會會款二萬元。各會均採內標
    制，即各會每次以投標金額最高者得標，標息最低為二千元
    ，欲投標之會員須以標單填寫標息並署名或打電話通知己○○○代寫標單以參與投標（標單上並未載明「標單」字樣）
    ，並由己○○○在其上開住處開標。尚未得標之活會會員，
    扣除該得標者之標息繳納會款；詎己○○○因需款周轉，竟
    利用會員間彼此未必認識或無暇親自到場投標，及其為會首
    身分主持開標之機會，於九十六年四月二十五日Ｂ會第十四
    期開標日，在上開處所，向未到場之活會會員戊○○○、張
    秀琴、丙○○等人誑稱某不詳姓名之會員以三千元得標，致
    戊○○○、張秀琴、丙○○、丁○○○、黃麗媛、甲○○（
    丁○○○、黃麗媛、甲○○三人均委託丙○○處理會款收繳
    事宜）等人陷於錯誤，而分別交付該期之會款一萬七千元（
    二萬元－標息三千元＝一萬七千元）予己○○○。己○○○
    以此方式詐得活會會款十萬二千元（一萬七千元×六＝十萬
    二千元）。
二、乙○○○於九十六年八月十日以五千元之標息標得Ａ會，得
    標會款為四十萬五千元。己○○○明知會員得標之後，其他
    會員所交付之會款係屬得標會員所有，自己僅係代收而持有
    ，應於開標後四日內交付得標人，竟因周轉困難，需錢孔急
    ，未得乙○○○之同意，即基於意圖為自己不法所有之犯意
    ，變易持有為所有，而將上開代收之會款三十八萬五千元侵
    占入己（己○○○擔任會首之會款二萬元，係其應繳納之會
    款，並非代收，起訴書誤載為侵占三十萬五千元），經乙○○○一再追討，始於同年月十六日或十七日返還十萬元。
三、嗣己○○○於九十六年八月下旬某日因週轉不靈，宣告倒會
    ，經互助會會員追查，始知上情。
四、案經被害人丁○○○、戊○○○、乙○○○、丙○○、甲○○、黃麗媛等人訴請臺灣臺南地方法院檢察署檢察官偵查起
    訴。
    理  由
壹、證據能力部分
一、證人乙○○○、戊○○○、邱段鋒於警詢及檢察事務官之證
    述，被告及辯護人已表明不同意作為證據，依刑事訴訟法第
    一百五十九條第一項、第一百五十九條之五第一項之規定，
    原則上即不得作為本案裁判基礎之證據資料。而檢察官於原
    審準備程序及審理程序時，並未就「證人乙○○○、戊○○○、邱段鋒」先前於警詢或檢察事務官之證述具有較可信之
    特別情況」此一外部情況要件提出主張或證明，則證人乙○○○、戊○○○、邱段鋒先前於警詢及檢察事務官之證述，
    即不符合刑事訴訟法第一百五十九條之二例外得作為證據之
    要件規定，自無證據能力。
二、刑事訴訟採直接審理及言詞審理主義，證據資料必須由法院
    在審判期日依法定程序直接調查，始得採為判斷之依據。又
    證人，係以其證言為證據資料，必須到庭以言詞陳述，始具
    證據能力，而得採為判斷之依據；證人於審判外之言詞或書
    面陳述，除法律有規定者外，不得作為證據；而司法警察（
    官）職務上製作之報告文書，或係基於他人之陳述而作成，
    或為其判斷之意見，或係基於其本身之見聞而撰，屬審判外
    之書面陳述，無從由法院依直接及言詞審理方式加以調查，
    應無證據能力（最高法院八十九年台上字第五三六四號、九
    十一年度台上字第七四九六號、九十一年度台上字第六五二
    七號、九十三年度台上字第一二Ｏ八號判決意旨參照）。本
    件檢察官補充理由書之證據，即九十五年三月二十五日至九
    十五年八月二十五日互助會詳情調查表二紙，係被害人自行
    作成之報告文書，乃審判外之書面陳述，無從由原審依直接
    及言詞審理方式加以調查，應無證據能力。於本院自無法回
    復有證據能力。
三、本案所引用之其餘供述及非供述證據，經本院依法踐行調查
    證據程序時，檢察官、被告及選任辯護人均同意各該證據之
    證據能力，且亦查無依法應予排除之情形，應認均具有證據
    能力。
貳、實體部分
一、訊據被告對於自九十五年一月十日起，在臺南縣新營市○○
    街七十三號住處，自任會首召集Ａ、Ｂ二互助會，各會均採
    內標制等情，業已坦白承認，核與證人乙○○○、戊○○○
    、丙○○、丁○○○、張秀琴、楊勝琪等人於原審結證之情
    節相符（見原審卷第六十九至七十四頁、七十六至七十七頁
    、一百三十六頁至第一百四十三頁、一百四十四頁至一百四
    十五頁、一百四十八頁至一百五十頁、一百七十三頁至一百
    八十頁），並有互助會會單影本附卷可證（見九十六年度營
    他字第一五七號卷第十六、十七頁），足認被告此部分自白
    為真實；被告固矢口否認有何詐欺及侵占犯行，辯稱：戊○○○於九十六年七月二十五日標得Ｂ會會款後，伊向戊○○○商借一個月；另向標得Ａ會之乙○○○商借三十萬五千元
    ，期間為半個月，均已獲得同意。伊後來投資失利，沒錢清
    償，才未返還，並無詐欺或侵占犯意等語。
二、查，(一)證人戊○○○於原審證稱：（九十六年）七月二十五
    日那次現場由我及張秀琴的先生一起投標，有兩張標單，被
    告當場打開標單，她說是張秀琴的先生得標，標息為三千七
    百元等語（見原審卷第一百五十頁），核與張秀琴及其夫楊
    勝琪於原審證述：標會現場除了楊勝琪之外，還有被告及戊○○○，是由楊勝琪和戊○○○對標，最後由楊勝琪以張秀
    琴名義標到，標息是三千七百元，有收到全部會款，約三十
    幾萬元之內容相符（見原審卷第一百七十四頁、一百七十九
    頁、一百八十頁）。渠等證述標會過程具體明確，互核一致
    ，且證人等與被告並無嫌隙，均於原審具結，實無庸甘冒偽
    證之風險誣指被告；況渠等倘欲誣陷被告，證人張秀琴、楊
    勝琪斷無自承標得該筆會款，而免除被告債權之理，故渠等
    之證詞應可採信。戊○○○確實未曾於九十六年七月二十五
    日標得Ｂ會會款，堪予認定。被告抗辯戊○○○於九十六年
    七月二十五日標得Ｂ會會款並同意借貸一個月等語，不足採
    信。(二)Ｂ會至第十八會尾會時，仍有丁○○○、戊○○○尚
    屬活會，業據證人戊○○○、丙○○、丁○○○於原審證述
    明確（見原審卷第七十七頁、一百四十二頁、一百四十五頁
    ）。第十七會除由張秀琴以三千七百元標得外，另有會員甲○○標得該次互助會，此經證人丙○○於原審結稱：第十七
    會是我女婿甲○○說要收，我打電話給被告，後來被告就跟
    我說甲○○以標息二千元標得等語（見原審卷第一百四十一
    頁）。衡酌Ｂ會至第十八會尾會時，活會人數仍超過一人，
    且第十七會得標人數亦超過一人，則Ｂ會確實未按月由會員
    得標，亦堪認定。(三)被告自任會首之互助會，除Ａ會、Ｂ會
    及下述Ｃ會外，另有七會，此為被告所自承，並有互助會單
    附卷足參。除非被告留有書面紀錄，否則要求被告如實記憶
    每一組互助會，每一次之得標人，確屬不能；況且被告既否
    認Ｂ會有不符情事，更不可能吐實，故依現存之卷證資料，
    及最有利於被告之原則，參酌證人丙○○於原審結稱：有關
    得標人的部分，因為部分的會員我們不認識，被告也都沒有
    跟我們講是何人得標，如果我們有知道是誰得標，也是因為
    彼此是朋友關係而知悉，所以得標人部分我無法一一舉出來
    。第一會的標息是一千元（此部分應係二千元之誤），是由
    會首即被告收走；第二會的標息是二千五百元；第三會的標
    息是二千七百元；第四會的標息是三千五百元；第五會的標
    息是三千五百元；第六會的標息是三千七百元；第七會的標
    息是三千元；第八會的標息是三千七百元；第九會的標息是
    五千二百元；第十會的標息是三千七百元；第十一會的標息
    是三千七百元；第十二會的標息是三千七百元；第十三會的
    標息是三千二百元；第十四會的標息是三千元；第十五會的
    標息是二千元；第十六會的標息是二千元；第十七會的標息
    是甲○○標走，第十六會是我標走，第十五會是黃麗媛標走
    ，第八會是劉含少標走，其他各會我都不知道是誰標走（見
    原審卷第一百三十八頁）；暨第十七會為張秀琴標得（另被
    告告知丙○○係甲○○二千元標得）等情，則被告以第十四
    會即九十六年四月二十五日開標日向丙○○等人誑稱有會員
    以三千元得標為最有利。(四)證人丙○○證述Ｂ會第十四會之
    標息為三千元，已如上述，且為被告所不否認（見原審卷第
    一百四十三頁），計算被告該組互助會所詐得之會款金額應
    為十萬二千元。計算式：該期之活會會款一萬七千元（二萬
    元－標息三千＝一萬七千元）。該開標日後仍為活會會員為
    丁○○○、戊○○○、張秀琴、丙○○、黃麗媛、甲○○等
    六人。一萬七千元×六＝十萬二千元。
三、Ａ會會員乙○○○係於九十六年八月十日以標息五千元得標
    ，會款總計為四十萬五千元，被告均已收齊等情，為被告所
    自承（見本院卷第九十六頁）。被告固以前詞置辯，但查，
    證人乙○○○於原審結稱：於九十六年八月十日以標息五千
    元標到，經被告自己計算，應該給四十萬五千元，但是在得
    標四天後，我到被告新營市○○街七十三號住處要跟被告拿
    會款，被告跟我說沒有錢，當天還是沒有給我任何的會款，
    後來又隔了一、二天她才拿十萬元到新營市○○路國華人壽
    公司的門口給我，我問她說為何只給我十萬元，她說剩下的
    過幾天再給我，結果過幾天就找不到被告了等語（見原審卷
    第七十頁）。上情為被告所不否認，足認乙○○○指訴被告
    於Ａ會得標第四日後並未交付互助會款，應為真實。又證人
    乙○○○以高達五千元之標息（底標僅有二千元）競標該會
    ，顯見其需錢孔急，此亦經證人證述：我標來的得標款是要
    用來繳納我自己的保費，而且我自己的保單已經質借了很多
    錢，怎麼可能還願意把錢借給他等語（見原審卷第七十一頁
    、七十五頁）。乙○○○在亟須用錢而以高額標息得標，斷
    無可能在未有任何利潤之情形下，出借自己之會款給被告先
    行周轉之理。參以證人乙○○○與被告均未提及彼此間有何
    故舊恩怨，益徵證人乙○○○無設詞誣陷被告之動機。被告
    所辯乙○○○同意借貸半個月等情，應係臨訟卸責之詞，不
    可採信。又乙○○○得標之會款固為四十萬五千元，但其中
    二萬元係被告擔任會首應交付之會錢，則被告向Ａ會會員收
    取之會款應為三十八萬五千元。被告侵占犯行明確，亦堪予
    認定。
四、按互助會已得標之死會會員，事後無論任一會員得標及其願
    出之標金若干，均須繳納當期全額之會款，縱為會首施用詐
    術，以他會員名義冒標或以其他訛詐之方法，向死會會員收
    取會款，因該等死會會員本負有繳納會款之義務，當非陷於
    錯誤而交付會款予會首，自無構成詐欺取財罪之可言（最高
    法院八十三年度台上字第四一五三號、九十二年度台上字第
    一一三八號判決意旨參照）。被告向Ｂ會會員誑稱不詳姓名
    之會員以三千元得標，致活會會員戊○○○、張秀琴、丙○○、丁○○○、黃麗媛、甲○○等六人陷於錯誤，而各交付
    一萬七千元。核其所為，係犯刑法第三百三十九條第一項之
    詐欺取財罪，被告向多數活會會員詐取會款之行為，侵害多
    數人法益，係一行為觸犯數個相同之罪名，為同種想像競合
    犯，依刑法第五十五條之規定，僅論以一詐欺取財罪。另起
    訴書雖載「足生損害於戊○○○及渠所招募之Ｂ會員」，然
    冒標所詐得之會款，應係各當期活會會員所繳納之會款，至
    於各當期死會會員，本應繳納各當期全額之會款，並非陷於
    錯誤而交付死會會款予被告，已如前述，是被告向各當期死
    會會員收取會款之行為，並不構成詐欺取財犯罪，此部分起
    訴書亦敘述：詐取Ｂ會各該等「活會會員」等語，故前開文
    字應僅為誤載，併予敘明。
五、八十八年四月二十一日增訂公布、八十九年五月五日施行之
    民法第七百零九條之七規定，會首應於每期標會後三日內代
    得標會員向其他會員收取會款，連同自己之會款於標會後之
    第四日交付與得標會員，在未交付得標會員前，對於所代為
    收取之會款之喪失、毀損，除有可歸責於得標會員之事由外
    ，會首應對得標會員負責任。是依上開新修正民法之規定，
    合會契約非僅存在於會首與會員個別間，而係全體會員彼此
    間均成立契約，且合會金係由得標會員取得，亦即合會金係
    得標會員之物，僅由會首代收而為暫時持有之狀態，如會首
    未交付予得標會員而加以挪用，即構成易持有為所有之侵占
    行為，應負刑法之侵占罪責。又侵占罪係即成犯，凡對自己
    持有之他人所有物，有變易持有為所有之意思時，即應構成
    犯罪，縱事後將侵占之物設法歸還，亦無解於罪名之成立（
    最高法院四十三年台上字第六七五號判例參照）。被告於向
    Ａ會會員收取之會款三十八萬五千元（另二萬元為被告擔任
    會首，應交付而非向會員收取），未交付乙○○○而予侵占
    入己，核其所為，係犯刑法第三百三十五條第一項之侵占罪
    。又被告經乙○○○催討後，縱將其中十萬元返還，仍不影
    響犯罪之成立。被告所犯上開二罪，犯意各別，罪名互異，
    應予分論併罰。
六、公訴意旨另以：被告另於九十五年十二月十三日在上開住處
    ，自任會首召集會期為九十五年十二月十三日起至九十七年
    七月十三日日止，共計二十會之互助會（下稱Ｃ會），每會
    會款一萬元。採內標制，即每次以投標金額最高者得標，標
    息最低為一千元。欲投標之會員須以標單填寫標息並署名或
    打電話通知被告代寫標單以參與投標（標單上並未載明「標
    單」字樣），尚未得標之活會會員者，扣除該得標者之標息
    繳納會款：詎被告因需要款項週轉，利用欲投標之會員未必
    親自到場，及其為會首身分主持開標之機會，基於行使偽造
    私文書及意圖為自己不法所有之犯意，於不詳時地，以虛列
    邱段鋒之會員名義在Ｃ會單上，復於九十六年八月十三日，
    在前開住處，利用其為會首之身分及主持開標之機會，部分
    會員無暇親自到場參加競標之情況下，偽造邱段鋒之會員名
    義競標，並在空白紙上偽簽邱段鋒之署名及競標利息，以此
    方式偽造投標單準私文書，持以競標並順利得標（標單均於
    開標後丟棄而滅失），致使不知情會員如數交付會款予被告
    或被告配偶蔡木祥，而以此方式詐取Ｃ會各該等活會會員金
    額，足生損害於邱段鋒及渠所招募之Ｃ會會員。因認被告另
    涉有刑法第二百十六條、第二百一十條、第二百二十條及第
    三百三十九條第一項之偽造準私文書及詐欺取財罪嫌。又被
    告未經Ｂ會會員戊○○○同意或授權，竟基於行使偽造私文
    書及意圖為自己不法所有之犯意，冒用其名義，偽造戊○○○之會員名義競標，並在空白紙上偽簽戊○○○之署名及競
    標利息，以此方式偽造投標單準私文書，持以競標並順利得
    標，致使不知情會員如數交付會款予不知情之蔡木祥或被告
    ，而以此方式詐取Ｂ會會員會款之行為，除犯前述之詐欺取
    財罪外，另涉犯刑法第二百十六條、第二百一十條、第二百
    二十條之偽造準私文書罪嫌等語。
七、按犯罪事實應依證據認定之，無證據不得認定犯罪事實；不
    能證明被告犯罪者，應諭知無罪之判決，刑事訴訟法第一百
    五十四條第二項、第三百零一條第一項分別定有明文。又認
    定不利於被告之事實，須依積極證據，苟積極證據不足為不
    利於被告事實之認定時，即應為有利於被告之認定，更不必
    有何有利之證據，最高法院著有三十年度上字第八一六號判
    例意旨可資參照。再按事實之認定應憑證據，如未能發現相
    當證據，或證據不足以證明，自不能以推測或擬制之方法，
    為裁判基礎，最高法院另著有四十年度臺上字第八六號判例
    意旨足供參照。復按認定犯罪事實所憑之證據，雖不以直接
    證據為限，間接證據亦包括在內；然而無論直接或間接證據
    ，其為訴訟上之證明，須於通常一般之人均不致有所懷疑，
    而得確信其為真實之程度者，始得據為有罪之認定，倘其證
    明尚未達到此一程度，而有合理之懷疑存在，無從使事實審
    法院得有罪之確信時，即應由法院諭知被告無罪之判決，最
    高法院著有七十六年度臺上字第四九八六號判例意旨可資參
    照。公訴人認被告涉有上開罪嫌，無非係以被告己○○○之
    供述、戊○○○之指述、證人邱段鋒之證述、互助會單影本
    三紙為證；惟訊據被告固不否認所召集之Ｃ會列邱段鋒為會
    員，並於第八會標得該互助會之事實；惟矢口否認有虛列「
    邱段鋒」名義為Ｃ會會員並予冒標及冒用Ｂ會會員戊○○○
    名義競標Ｂ會之事實，辯稱邱段鋒本來答應參與Ｃ會，俟伊
    將其名字列在Ｃ會互助會單上，並將互助會單發給會員後，
    邱段鋒始不參加，伊來不及更改，只好承受該會，並負責繳
    交會款，迨第八會始標下該會；戊○○○於九十六年七月二
    十五日標得Ｂ會會款後，伊向戊○○○商借一個月等語，但
    查，(一)證人邱段鋒於原審已否認有參加該組互助會，並證稱
    ：伊根本不知道有這組互助會，被告亦不曾問過伊是否要參
    加該組互助會，是後來被告跑了，其他的互助會員要告被告
    ，他們把互助會單拿出來核對，問伊說參加哪幾會時，問到
    該組互助會時，伊才表示根本沒有參加該組互助會等語（見
    原審卷第八十、八十一頁）。佐以證人丙○○亦證稱：伊參
    與該組互助會的過程中，被告未曾向伊提過邱段鋒原本說好
    要加入該互助會，卻又臨時說不要，而由被告以邱段鋒名義
    繼續參與該會等語（見原審卷第一百四十頁），由上可知被
    告辯稱：邱段鋒原本同意跟會，後來反悔，伊才承受該互助
    會云云，並不可採。又被告自承係於第八會始將原列邱段鋒
    名義之互助會標下，自第二會至第七會之互助會既能順利開
    標，該會之互助會員又無任何證據證明有何人未收到互助會
    款，被告抗辯第二會至第七會之互助會款係由其繳納，應可
    信為真實。且除邱段鋒上開證述外，並無任何積極證據足認
    被告係以邱段鋒或其他人名義填寫標單，從而，被告抗辯邱
    段鋒之Ｃ會係由其承受並繳交會款，應屬可採。按刑法第二
    百一十條之偽造私文書罪，以無製作權人而捏造他人名義製
    作該文書為構成要件，如行為人對於此種文書本有製作權，
    縱令其製作之內容虛偽，亦難論以該條之罪。又我國民間互
    助會，係由會首招募會員參加而成立，並由會首製作會單（
    互助會簿），記載會員姓名及相關事項，交由會員收執以為
    憑信，會單上所列會員姓名，僅在識別會員為何人，而非表
    示會員本人簽名之意思，尚與所謂之署押有間，故會首在其
    有權製作之會單（互助會簿）上縱有虛列他人姓名為會員，
    乃屬內容不實，並非冒用他人名義製作，不能論以刑法第二
    百一十條之偽造私文書罪（最高法院九十二年度台上字第七
    二一九號判決參照）。被告在其製作之上開Ｃ會互助會單上
    縱有虛列「邱段鋒」為會員，揆諸前揭判決意旨，乃屬內容
    不實，並非冒用他人名義製作，自不能論以刑法第二百一十
    條之偽造私文書罪。又被告於Ｃ會會期中，既能按時繳納以
    邱段鋒名義為會員之互助會，縱其於第八期標得會款，亦難
    認有詐欺之犯意，此外，又查無其他積極證據，足認被告涉
    有此部分之犯行，應認被告此部分之犯罪不能證明，自應諭
    知被告無罪之判決。又查，被告詐取Ｂ會活會會員會款之行
    為，固如前述，但證人戊○○○證述伊自九十六年六月起均
    到場標會但未得標（見原審卷第七十七頁）；證人丙○○證
    述伊均未曾到場投標，而係被告以電話告知何人得標及得標
    金額，丁○○○、黃麗媛、甲○○之會款均係委託丙○○處
    理等情，業據丙○○於原審結證明確（見原審卷第一百三十
    七頁至一百四十一頁）。證人戊○○○、丙○○等人均未曾
    證述Ｂ會有戊○○○得標之紀錄，足認被告抗辯未曾冒用戊○○○名義標取Ｂ會等語應可採信，此外，復查無其他積極
    證據，足認被告有公訴人所指冒用戊○○○名義投標之事實
    ，此部分犯罪不能證明；惟公訴人認此部分與上開事實一之
    詐欺取財部分，為一行為所犯數罪名之想像競合犯，爰不另
    為無罪之諭知，附此敘明。
八、原審就被告詐欺取財及侵占部分犯行予以論罪科刑，固非無
    見，惟查：(一)被告對於應交付乙○○○之會款為四十萬五千
    元一節，業已坦承不諱，核與證人乙○○○證述之情節相符
    ；但被告為會首，本應交付會款二萬元，則被告向Ａ會會員
    收取並予侵占之會款扣除該二萬元，應係三十八萬五千元，
    原判決誤認被告侵占向該會會員收取之會款四十萬五千元，
    已有未合。又被告於犯罪後，已與被害人乙○○○達成和解
    ，並賠償乙○○○之損害，此有被告選任辯護人之陳報狀暨
    所附和解書在卷可按（見本院卷第四十四頁、四十五頁），
    原判決量處有期徒刑十月，顯未及審酌被告犯罪後之態度，
    量刑亦有未當。(二)被告在其製作之上開Ｃ會互助會單上虛列
    「邱段鋒」為會員，固屬內容不實，但並非冒用他人名義製
    作，自不能論以刑法第二百一十條之偽造私文書罪。又被告
    於Ｃ會會期中，既能按時繳納以邱段鋒名義為會員之互助會
    款，縱其於第八期標得會款，亦難認有詐欺之犯意，已如上
    述，原判決論以行使偽造準私文書及詐欺罪行，併依想像競
    合犯之規定，從一重依行使偽造私文書論科，亦有未合。(三)
    公訴意旨認被告明知未取得Ｂ會會員戊○○○（互助會單上
    載楊梅琴名義）之授權，竟基於行使偽造私文書及意圖為自
    己不法所有之犯意，於九十六年四月二十五日該會第十四期
    互助會開標日，在上開互助會之開標處所，偽簽「楊梅琴」
    之署名及標息於標單上，而偽造依民間互助會習慣足以表示
    各該會員以各該標金之標息標取各該互助會用意之準私文書
    後，即持向其他到場之活會會員提示以參與競標，而行使前
    開偽造之準私文書部分，犯罪不能證明，惟與被告所犯詐欺
    取財罪部分，為想像競合犯之裁判上一罪關係，應不另為無
    罪之諭知，已如上述，原判決認此部分應係構成刑法第二百
    十六條、二百一十條、二百二十條之行使偽造私文書罪責，
    亦有未合。檢察官上訴意旨指摘原判決量刑過輕部分固無足
    取，但被告上訴意旨指摘原判決不當，為有理由，自應由本
    院撤銷改判。除就被告被訴行使偽造「邱段鋒」私文書部分
    改判無罪外，其餘部分爰審酌上訴人己○○○與告訴人間多
    有私誼，竟利用擔任合會會首收取合會金之機會，詐取、侵
    占合會金，破壞合會信賴關係，犯罪動機、手段均不足取，
    且被告始終否認犯行，態度不佳，兼衡酌其犯罪時間長短、
    被害人數及冒標次數、所詐取及侵占之金額、已與告訴人乙○○○達成和解但未與其他被害人達成和解而僅賠償少部分
    之金額，並參酌被告前無不法前科，有臺灣高等法院被告前
    案紀錄表可稽，素行尚佳，及其智識程度、家庭狀況等一切
    情狀，就詐欺取財罪、侵占罪，分別量處有期徒刑五月、七
    月，並定其應執行刑為有期徒刑十月，以示懲儆。
九、據上論斷，應依刑事訴訟法第三百六十九條第一項前段、第
    三百六十四條、第三百零一條第一項、第二百九十九條第一
    項前段、刑法第三百三十五條第一項、第三百三十九條第一
    項、第五十五條、第五十一條第五款、刑法施行法第二條之
    一，判決如主文。
本案經檢察官謝錫和到庭執行職務。
中    華    民    國    98    年    11    月    11    日
                  刑事第二庭    審判長法  官  葉居正
                                      法  官  洪碧雀
                                      法  官  陳春長
以上正本證明與原本無異。
侵占罪部分不得上訴。
詐欺取財部分，被告不得上訴。
其餘部分，如不服本判決應於收受送達後10日內向本院提出上訴
書狀，其未敘述上訴理由者，並得於提起上訴後10日內向本院補
提理由書（均須按他造當事人之人數附繕本）「切勿逕送上級法
院」。
                                      書記官  尤乃玉
中    華    民    國    98    年    11    月    12    日
附錄本案論罪科刑法條：
刑法第210條
偽造、變造私文書，足以生損害於公眾或他人者，處5年以下有
期徒刑。
刑法第216條
行使第210條至第215條之文書者，依偽造、變造文書或登載不實
事項或使登載不實事項之規定處斷。
刑法第220條
在紙上或物品上之文字、符號、圖畫、照像，依習慣或特約，足
以為表示其用意之證明者，關於本章及本章以外各罪，以文書論
。
錄音、錄影或電磁紀錄，藉機器或電腦之處理所顯示之聲音、影
像或符號，足以為表示其用意之證明者，亦同。
刑法第339條
意圖為自己或第三人不法之所有，以詐術使人將本人或第三人之
物交付者，處5年以下有期徒刑、拘役或科或併科1千元以下罰金
。
以前項方法得財產上不法之利益或使第三人得之者，亦同。
前二項之未遂犯罰之。
中華民國刑法第335條
意圖為自己或第三人不法之所有，而侵占自己持有他人之物者，處
5年以下有期徒刑、拘役或科或併科1千元以下罰金。前項之未遂
犯罰之。

司法院資訊處製作；財團法人民間司法改革基金會備份。
